---
title: "Суды окружного уровня влияют на размещение юридических фирм"
format:
  docx:
    reference-doc: assets/template.docx
    toc: false
    number-sections: false
bibliography: references.bib
execute:
  echo: false
  warning: false
  message: false
  fig-dpi: 300
lang: ru
keep-md: true
---

```{r}
#| label: setup
#| include: false

library(dplyr)
library(fixest)
library(ggplot2)
library(here)
library(readr)
library(stringr)
library(tidyr)
library(zoo)
```

```{r}
#| label: data-common
#| include: false
#| cache: true

data <- read_delim(
  "assets/sme2026.csv",
  delim = ";",
  col_types = cols(municipality_code = "c")
)
courts <- read_csv(here("assets/courts.csv"))
cities_courts <- courts %>%
  rename(settlement = city) %>%
  group_by(region, settlement) %>%
  summarise(
    has_ordinary_court = any(branch == "ordinary"),
    has_commercial_court = any(branch == "commercial"),
    .groups = "drop"
  )
```

```{r}
#| label: cities-panel
#| include: false
#| cache: true

cities_base <- read_csv(
  "assets/cities.csv",
  col_types = cols("oktmo" = "c")
)
cities_additional <- read_csv(
  "assets/cities_additional.csv",
  col_types = cols("oktmo" = "c")
)
cities_ppl = rbind(cities_base, cities_additional) %>%
  select(settlement = city, municipality_code = oktmo, population)

cpanel <- data %>%
  filter(
    settlement_type == "г",
    region != "Москва",
    region != "Санкт-Петербург"
  ) %>%
  distinct(tax_number, year, .keep_all = TRUE) %>%
  group_by(region, settlement, municipality_code, year) %>%
  summarise(count = n(), .groups = "drop") %>%
  left_join(cities_ppl) %>%
  left_join(cities_courts) %>%
  replace_na(list(
    has_ordinary_court = FALSE,
    has_commercial_court = FALSE
  )) %>%
  drop_na() %>%
  mutate(
    post = ifelse(year >= 2020, 1, 0),
    treat = as.numeric(has_ordinary_court),
    ln_count = log(count + 1),
    city = paste(region, settlement, sep = ", "),
    city_size = cut(
      population,
      breaks = c(0, 5e4, 1e5, 2.5e5, 5e5, 1e6, 1e8),
      labels = c(
        "small",
        "medium",
        "big",
        "large",
        "largest",
        "millionare"
      ),
      ordered_result = TRUE
    )
  ) %>%
  group_by(region, settlement) %>%
  mutate(n_years = n_distinct(year)) %>%
  ungroup() %>%
  filter(n_years == 11, city_size >= "large")
```

```{r}
#| label: cities-models
#| include: false

model <- feols(
  ln_count ~ treat:post | city + year,
  data = cpanel,
  cluster = ~city
)

es <- feols(
  ln_count ~ i(year, treat, ref = 2018) | city + year,
  data = cpanel,
  cluster = ~city
)
```

```{r}
#| label: aggl-data
#| include: false
#| cache: true

agglomerations <- read_csv("agglomerations.csv", col_types = cols("oktmo_stable_center" = "c", "oktmo_stable_part" = "c")) %>%
  mutate(
    oktmo_stable_center = str_pad(oktmo_stable_center, 8, "left", "0"),
    oktmo_stable_part = str_pad(oktmo_stable_part, 8, "left", "0")
  ) %>%
  distinct(oktmo_stable_part, .keep_all = TRUE)

population <- read_csv2_chunked(
  "assets/data_Y48112027_112_v20250918.csv",
  callback = DataFrameCallback$new(
    function(part, idx) {
      part %>%
        filter(
          year >= 2016,
          oktmo_stable != "CD"
        ) %>%
        select(
          oktmo,
          oktmo_stable,
          municipality,
          year,
          mest,
          indicator_period,
          indicator_value
        )
    }
  )
)

# Prepare a mapping of data and BDMO (settlement to municipality)
bdmo_oktmo <- population %>%
  filter(year == 2021) %>%  # approx. matches municipality code year
  distinct(municipality, oktmo, oktmo_stable) %>%
  rename(oktmo_2021 = oktmo)

# Incomplete list to filter out (no data in BDMO)
closed_cities <- c(
  "Межгорье",
  "Циолковский",
  "Вилючинск",
  "Железногорск",
  "Зеленогорск",
  "Лесной",
  "Мирный",
  "Радужный",
  "Новоуральск"
)

cities_oktmo <- data %>%
  filter(
    settlement_type == "г",
    !(settlement %in% closed_cities)
  ) %>%
  distinct(municipality_code, .keep_all = TRUE) %>%
  mutate(
    oktmo_2021 = case_when(
      str_length(municipality_code) == 10 ~ str_pad(municipality_code, 11, "left", "0"),
      str_length(municipality_code) == 7 ~ str_pad(municipality_code, 8, "left", "0"),
      .default = municipality_code
    ),
    oktmo_2021 = substr(oktmo_2021, 1, 8),
    # BDMO data points at area-level municipalities with OKTMOs ending with zeros
    oktmo_2021 = if_else(
      substr(oktmo_2021, 6, 8) != "000",
      paste0(substr(oktmo_2021, 1, 5), "000"),
      oktmo_2021
    )
  ) %>%
  select(region, settlement, oktmo_2021)

automatic_oktmo_mapping <- cities_oktmo %>%
  left_join(bdmo_oktmo)

manual_mapping_addon <- tribble(
  ~region, ~settlement, ~oktmo_2021, ~municipality, ~oktmo_stable,
  # replace region-level code with municipality-level one
  "Севастополь", "Севастополь", "67000000", "Ленинский муниципальный округ
", "67312000",
  # oktmo_2021 in data == oktmo_stable in BDMO
  "Брянская область", "Стародуб", "15501000", "Город Стародуб
", "15501000",
  "Брянская область", "Жуковка", "15502000", "Жуковский муниципальный район
", "15502000"
)

mismatch <- filter(automatic_oktmo_mapping, is.na(municipality))
# There should be 6 rows:
# - Moscow, Saint Petersburg, Zelenograd (part of Moscow) - omitted,
# - Sevastopol Starodub, Zhukovka - manually fixed with addon,
stopifnot(nrow(mismatch) == 6)

oktmo_mapping <- rbind(
  automatic_oktmo_mapping,
  manual_mapping_addon
) %>%
  left_join(
    agglomerations,
    by = c("oktmo_stable" = "oktmo_stable_part")
  ) %>%
  mutate(oktmo_stable_aggl = coalesce(oktmo_stable_center, oktmo_stable)) %>%
  select(
    region,
    settlement,
    oktmo_stable,
    oktmo_stable_aggl
  ) %>%
  drop_na()

courts_data <- cities_courts %>%
  left_join(oktmo_mapping) %>%
  filter(
    !(region == "Калужская область" & settlement == "Киров"),
    !is.na(oktmo_stable)
  ) %>%
  select(oktmo_stable, has_ordinary_court, has_commercial_court)

# Count law firms per municipality
law_firms_data <- data %>%
  filter(settlement_type == "г") %>%
  distinct(tax_number, year, .keep_all = TRUE) %>%
  rename(empl = employees_count) %>%
  replace_na(list(empl = 0)) %>%
  mutate(
    revenue = replace(revenue, is.na(revenue), 0),
    empl = replace(empl, empl == 0, 1)
  ) %>%
  group_by(region, settlement, year) %>%
  summarise(count = n(), rev = sum(revenue), empl = sum(empl), .groups = "drop") %>%
  left_join(oktmo_mapping, by = c("region", "settlement")) %>%
  group_by(oktmo_stable_aggl, year) %>%
  summarise(across(count:empl, sum)) %>%
  rename(oktmo_stable = oktmo_stable_aggl)

population_data <- population %>%
  filter(mest == "Городское население") %>%
  complete(oktmo, year) %>%
  group_by(oktmo) %>%
  arrange(year, .by_group = TRUE) %>%
  mutate(indicator_value = na.approx(indicator_value, na.rm = F)) %>%
  fill(oktmo_stable:indicator_period) %>%
  drop_na() %>%
  ungroup() %>%
  left_join(
    distinct(oktmo_mapping, oktmo_stable, oktmo_stable_aggl),
    by = "oktmo_stable"
  ) %>%
  count(oktmo_stable_aggl, year, wt = indicator_value, name = "population") %>%
  rename(oktmo_stable = oktmo_stable_aggl)

apanel <- law_firms_data %>%
  left_join(population_data, by = c("oktmo_stable", "year")) %>%
  left_join(courts_data) %>%
  replace_na(list(
    has_ordinary_court = FALSE,
    has_commercial_court = FALSE
  )) %>%
  drop_na(oktmo_stable, year, count) %>%
  mutate(
    post = ifelse(year >= 2020, 1, 0),
    treat = as.numeric(has_ordinary_court),
    ln_count = log(count + 1),
  ) %>%
  group_by(oktmo_stable) %>%
  mutate(
    median_ppl = median(population, na.rm = TRUE),
    n_years = n(),
    city_size = cut(
      median_ppl,
      breaks = c(0, 5e4, 1e5, 2.5e5, 5e5, 1e6, 1e8),
      labels = c(
        "small",
        "medium",
        "big",
        "large",
        "largest",
        "millionare"
      ),
      ordered_result = TRUE
    )
  ) %>%
  ungroup() %>%
  filter(
    n_years >= 9,
    city_size >= "large",
    !(oktmo_stable %in% c("40908000", "45000000"))
  )
```

```{r}
#| label: aggl-models
#| include: false

model_aggl <- feols(
  ln_count ~ treat:post | oktmo_stable + year,
  data = apanel,
  cluster = ~oktmo_stable
)

es_aggl <- feols(
  ln_count ~ i(year, treat, ref = 2018) | oktmo_stable + year,
  data = apanel,
  cluster = ~oktmo_stable
)
```

```{r}
#| label: rfsd-data
#| include: false
#| cache: true

rfsd <- read_csv("assets/rfsd_extracted_agg.csv")

rpanel <- rfsd %>%
  mutate(
    oktmo = paste0(substr(oktmo, 1, 5), "000")
  ) %>%
  left_join(bdmo_oktmo, by = c("oktmo" = "oktmo_2021")) %>%
  filter(!is.na(oktmo_stable)) %>%
  left_join(population_data) %>%
  left_join(courts_data) %>%
  group_by(oktmo_stable, year) %>%
  summarise(
    count = sum(count),
    has_ordinary_court = any(has_ordinary_court, na.rm = T),
    has_commercial_court = any(has_commercial_court, na.rm = T),
    population = median(population, na.rm = T)
  ) %>%
  group_by(oktmo_stable) %>%
  mutate(
    ln_count = log(count + 1),
    post = ifelse(year >= 2020, 1, 0),
    treat = as.numeric(has_ordinary_court),
    median_ppl = median(population, na.rm = T),
    n_years = n(),
    city_size = cut(
      median_ppl,
      breaks = c(0, 5e4, 1e5, 2.5e5, 5e5, 1e6, 1e8),
      labels = c(
        "small",
        "medium",
        "big",
        "large",
        "largest",
        "millionare"
      ),
      ordered_result = TRUE
    )
  ) %>%
  ungroup() %>%
  filter(
    n_years == 14,
    city_size >= "large",
    !(oktmo_stable %in% c("40908000", "45000000"))
  )
```

```{r}
#| label: rfsd-models
#| include: false

model_rfsd <- feols(
  ln_count ~ treat:post | oktmo_stable + year,
  data = rpanel,
  cluster = ~oktmo_stable
)

es_rfsd <- feols(
  ln_count ~ i(year, treat, ref = 2018) | oktmo_stable + year,
  data = rpanel,
  cluster = ~oktmo_stable
)
```

```{r}
#| label: loo
#| include: false

treated_cities <- unique(apanel[apanel$treat == 1, ]$oktmo_stable)
loo_results <- do.call(
  rbind,
  lapply(
    treated_cities,
    function(city) {
      tmp <- apanel %>% filter(oktmo_stable != city)
      res <- feols(
        ln_count ~ treat:post | oktmo_stable + year,
        data = tmp,
        cluster = ~oktmo_stable
      )

      data.frame(
        excluded_city = city,
        estimate = coef(res)["treat:post"],
        se = se(res)["treat:post"],
        p_val = pvalue(res)["treat:post"]
      )
    }
  )
)
```

```{r}
#| label: placebo
#| include: false

set.seed(42)
random_cities <- sample(unique(apanel$oktmo_stable), 10)
apanel_placebo <- apanel %>%
  mutate(treat_fake = ifelse(oktmo_stable %in% random_cities, 1, 0))

model_placebo <- feols(
  ln_count ~ treat_fake:post | oktmo_stable + year,
  data = apanel_placebo,
  cluster = ~oktmo_stable
)
es_placebo <- feols(
  ln_count ~ i(year, treat_fake, ref = 2017) | oktmo_stable + year,
  data = apanel_placebo,
  cluster = ~oktmo_stable
)

# Time-placebo
rpanel2017 <- filter(rpanel, year <= 2017) %>%
  mutate(post = if_else(year >= 2014, 1, 0))
es_time_placebo <- feols(
  ln_count ~ i(year, treat, ref = 2013) | oktmo_stable + year,
  data = rpanel2017,
  cluster = ~oktmo_stable
)
```

**Ключевые слова:** юридические услуги, размещение фирм, судоустройство, разность разностей, квази-эксперимент

В географии сферы услуг территориальная организация юридической отрасли остаётся малоизученной темой. Сравнительно немного исследований юридических услуг и в области эмпирического правоведения. Между тем понимание факторов размещения юридических фирм имеет значение для обеспечения доступности правовой помощи и для оценки пространственных эффектов реформ судебной системы.

**Проблема и гипотеза.** Юридические фирмы косвенно взаимодействуют с судами: их сотрудники выступают в качестве представителей сторон, готовят процессуальные документы, анализируют ход дела. Можно предположить, что судоустройство — это фактор размещения юридических фирм: фирме важно находится ближе к суду [@gorkin1973]. На первый взгляд, очевидно, что и ключевые суды, и наибольшее количество юридических фирм находятся в одних и тех же городах, что как будто автоматически подтверждает гипотезу. Однако в этой ситуации затруднительно отделить эффект судоустройства как такового от иных, более традиционных факторов, таких как население, уровень экономического развития и центральный статус города. Тем не менее, можно проверить, стимулирует ли создание нового суда в городе появление новых юридических фирм или их перемещение. В исследовании предполагается, что появление апелляционных и кассационных судов общей юрисдикции осенью 2019 года увеличило число юридических фирм в городах размещения этих судов по сравнению с тем, что случилось бы, не будь эти суды созданы.

**Условия квази-эксперимента.** В конце июля 2018 года был принят закон (№1-ФКЗ от 29.07.2018) о создании пяти апелляционных и девяти кассационных судов общей юрисдикции. Заявленная цель реформы — укрепление независимости правосудия благодаря экстерриториальности: новые судебные округа включают несколько субъектов федерации [@korshunov2019]. По сути речь шла о частичном заимствовании опыта арбитражных судов, где к тому времени уже давно существовали 20 апелляционных и 10 кассационных экстерриториальных судов. Такие суды можно назвать судами окружного уровня, то есть действующими в границах округа, охватывающего несколько федеральных или административно-территориальных единиц. Они же одновременно являются судами вышестоящих (по отношению к первой) инстанций. Суды начали работу в октябре 2019 года в 12 городах. В некоторых из них ранее действовали арбитражные суды окружного уровня, в некоторых — нет. Города были выбраны на федеральном уровне без очевидной связи с динамикой местного рынка юридических услуг, что позволяет говорить об относительной случайности воздействия, которая необходима для квази-экспериментальной оценки.

**Данные.** Используются два источника данных о юридических фирмах: Единый реестр субъектов малого и среднего предпринимательства (реестр МСП; авторская обработка) и Российская база финансовой отчётности [РБФО; @bondarkov2025]. Под юридическими фирмами понимались организации и индивидуальные предприниматели с кодом ОКВЭД2 69.10 (деятельность в области права). Охват данных реестра МСП — 2016–26 годы, РБФО — 2011–24. Второй источник, в отличие от первого, включает некоммерческие организации, но не содержит сведений об индивидуальных предпринимателях. Сведения о населении городов по годам, необходимые для их классификации по размеру, получены из базы данных муниципальных образований (БДМО) Росстата [@bdmo2024]. Для учёта пригородных юридических фирм, тяготеющих к центральному городу, использованы модельные результаты выделения российских городских агломераций [@raysikh2020]. Города или агломерации отфильтрованы по размеру: оставлены только крупные (население от 250 тысяч человек по широко используемой географами классификации [@lappo1997]), чтобы обеспечить параллельность трендов с учётом того, что экспериментальная группа — это крупные либо крупнейшие города и города-миллионеры. Москва, Санкт-Петербург и их агломерации исключены из анализа, поскольку они кардинально отличаются от остальных населённых пунктов.

**Методы.** Основной метод — разность разностей (difference-in-differences, DiD), реализованный как модель с двухфакторными фиксированными эффектами [TWFE; @roth2023] с помощью пакета fixest [@berge2018]. Зависимая переменная — логарифм числа юридических фирм. Опытная группа — города с судами общей юрисдикции окружного уровня; контрольная — все прочие города. Для проверки предпосылки о параллельных трендах использован дизайн event study. Оценка проводилась с несколькими спецификациями моделей: на уровне городов по данным реестра МСП; на уровне муниципальных образований с учётом агломераций по тем же данным; на длинном временном ряде РБФО по муниципальным образованиям с учётом агломераций. Для проверки устойчивости проведены плацебо-тест с рандомизацией опытной группы на данных МСП, leave-one-out-анализ на данных МСП и временной плацебо-тест на данных РБФО.

**Результаты.** Во всех спецификациях оценка коэффициента treat × post составляет около 0.075 и является статистически значимой (@tbl-models). Это соответствует увеличению числа юридических фирм приблизительно на 8% в городах, где были созданы окружные суды общей юрисдикции, по сравнению с ситуацией отсутствия воздействия. Event study на данных МСП по агломерациям демонстрирует небольшие и отчасти значимые, но стабильные различия между группами в 2016–17 годах и рост коэффициентов после создания судов (@fig-es-aggl). Event study на данных РБФО с 2011 года подтверждает наличие положительного эффекта после 2019 года (@fig-rfsd-es). Максимальный эффект наблюдается в 2021–22 годах, после чего происходит постепенное затухание, вероятно, связанное с общими макроэкономическими шоками. Тренды однозначно параллельны в 2011–13 годах, далее наблюдается небольшое и не всегда значимое отклонение не в пользу экспериментальной группы, достигающее максимума к 2016–17 году, что согласуется с результатами на данных МСП. Вероятно, причина — в наличии значительного количества крупных городов (250–500 тысяч жителей), динамика которых несколько отличается от динамики экспериментальной группы. В то же время плацебо-тесты не выявляют статистически значимого эффекта (@fig-placebo, @fig-time-placebo), что говорит о надёжности результата. Кроме того, общая динамика экспериментальной группы на фоне контрольной скорее свидетельствует о положительном влиянии создания судов после нескольких лет спада, вызванного иными причинами, чем о возвратном росте, так как до 2014–17 годов группы практически не отличались друг от друга. Leave-one-out-проверка показывает устойчивость к исключению любого отдельного города из опытной группы (@fig-loo).

**Новизна и обсуждение.** Данное исследование впервые оценивает роль судоустройства как фактора размещения юридических фирм в России с помощью квази-эксперимента. Результаты показывают, что создание судов окружного уровня является значимым фактором локального развития юридической отрасли. Вероятный механизм — юридическим фирмам выгодно находиться ближе к судам, в которых рассматриваются дела их клиентов. Кроме того, создание суда может сигнализировать о росте «статуса» города. Несмотря на то что суды окружного уровня рассматривают меньше дел, чем прочие, это компенсируется относительной важностью дел. К ограничениям исследования можно отнести анализ только число фирм (без занятости и выручки), короткий предреформенный период в данных  МСП, отсутствие сведений об адвокатских кабинетах. Работа вносит вклад в литературу о факторах размещения учреждений сферы услуг и имеет практическое значение для оценки пространственных последствий реформ судебной системы.

## Ссылки {.unnumbered}

::: {#refs}
:::

## Рисунки и таблицы

```{r}
#| label: tbl-models
#| tbl-cap: "Результаты DiD-моделей: влияние создания судов общей юрисдикции окружного уровня на число юридических фирм (ln)"

etable(
  model, model_aggl, model_rfsd,
  headers = c("Города (МСП)", "Агломерации (МСП)", "Агломерации (РБФО)"),
  se.below = TRUE,
  depvar = FALSE,
  tex = FALSE,
  fitstat = c("n", "r2", "wr2"),
  dict = c(
    "treat:post" = "Treat × Post",
    "city" = "Город",
    "oktmo_stable" = "Агломерация",
    "year" = "Год"
  ),
  notes = "Стандартные ошибки кластеризованы по единицам наблюдения (городам либо агломерациям). * p < 0.05, ** p < 0.01, *** p < 0.001"
)
```

```{r}
#| label: fig-es-aggl
#| fig-cap: "Event study: влияние создания судов общей юрисдикции окружного уровня на число юрфирм (ln), спецификация с учётом агломераций (реестр МСП, 2016–2026). Доверительные интервалы 95%. Базовый год: 2018"
#| fig-width: 7
#| fig-height: 4.5

iplot(
  es_aggl,
  main = "Event Study: Влияние на число юрфирм (ln)",
  xlab = "Год",
  sub = "Доверительные интервалы 95%. Базовый год: 2018"
)
```

```{r}
#| label: fig-placebo
#| fig-cap: "Плацебо-тест: event study с рандомизированной опытной группой (реестр МСП, 2016–2026). Доверительные интервалы 95%. Базовый год: 2017"
#| fig-width: 7
#| fig-height: 4.5

iplot(
  es_placebo,
  main = "Event Study: Влияние на число юрфирм (ln)",
  xlab = "Год",
  sub = "Доверительные интервалы 95%. Базовый год: 2018"
)
```

```{r}
#| label: fig-loo
#| fig-cap: "Leave-one-out анализ: коэффициент treat × post при последовательном исключении каждого города опытной группы (реестр МСП, 2016–2026)"
#| fig-width: 7
#| fig-height: 4.5

ggplot(loo_results, aes(x = reorder(excluded_city, estimate), y = estimate)) +
  geom_pointrange(aes(ymin = estimate - 1.96*se, ymax = estimate + 1.96*se)) +
  geom_hline(yintercept = 0, linetype = "dashed", color = "red") +
  coord_flip() +
  labs(
     x = "Исключенный город (ОКТМО)",
     y = "Оценка коэффициента",
     caption = "Каждая точка — коэффициент без указанного города"
  ) +
  theme_minimal()
```

```{r}
#| label: fig-rfsd-es
#| fig-cap: "Event study на данных РБФО (2011–2024). Базовый год — 2018. Доверительные интервалы 95%"
#| fig-width: 7
#| fig-height: 4.5

iplot(
  es_rfsd,
  main = "Event Study: Влияние на число юрфирм (ln)",
  xlab = "Год",
  sub = "Доверительные интервалы 95%. Базовые годы: 2011–2015"
)
```

```{r}
#| label: fig-time-placebo
#| fig-cap: "Временной плацебо-тест (РБФО, 2011–2017): treatment перенесён на 2014 год. Базовый год: 2013. Доверительные интервалы 95%"
#| fig-width: 7
#| fig-height: 4.5

iplot(
  es_time_placebo,
  main = "Event Study: Влияние на число юрфирм (ln)",
  xlab = "Год",
  sub = "Доверительные интервалы 95%. Базовый год: 2013"
)
```
